【裁判字號】    97,重上,281
【裁判日期】    980113
【裁判案由】    撤銷仲裁判斷
【裁判全文】
臺灣高等法院民事判決                 97年度重上字第281號
上  訴  人  甲○○
訴訟代理人  張訓嘉律師
            林世昌律師
被  上訴人  樹達營造有限公司
法定代理人  丙○○
訴訟代理人  逄紹峰律師
上列當事人間請求撤銷仲裁判斷事件，上訴人對於中華民國97年
5月6日臺灣臺北地方法院96年度仲訴字第5號第一審判決提起上
訴，本院於97年12月23日言詞辯論終結，判決如下：
    主      文
上訴駁回。
第二審訴訟費用由上訴人負擔。
    事實及理由
一、上訴人起訴主張：被上訴人執蓋有伊印文之民國（下同）88
    年5月28日工程合約書（下稱系爭合約），主張伊應給付其
    借款、代墊工程款、違約金共計新台幣（下同）6209萬4709
    元，並以該合約第21條為據，聲請中華民國仲裁協會仲裁，
    而該會竟作成95年仲聲愛字第24號仲裁判斷書（下稱系爭仲
    裁判斷），命伊與原審共同被告乙○○（嗣經上訴人撤回對
    其部分之起訴〈見本院卷第147頁〉，下稱乙○○）應連帶
    給付被上訴人2850萬元及遲延利息，暨負擔仲裁費用50％。
    惟伊印文係遭乙○○盜蓋，且伊從未簽訂或授權他人簽訂系
    爭合約，故兩造間之仲裁協議自屬不成立。爰依仲裁法第40
    條第1項第2款規定，求為判決撤銷系爭仲裁判斷。原審為上
    訴人敗訴之判決，經其不服提起上訴，且於本院撤回對乙○
    ○之起訴（見本院卷第147頁）。並於本院聲明：(一)原判決
    廢棄。(二)系爭仲裁判斷應予撤銷。
二、被上訴人則以：系爭合約係經上訴人同意而簽訂，並無印文
    遭盜蓋之情事，故系爭仲裁協議自屬成立等語，資為抗辯。
    並於本院答辯聲明：如主文所示。
三、查，被上訴人執蓋有上訴人印文之88年5月28日系爭合約，
    主張上訴人應給付其借款、代墊工程款、違約金共計6209萬
    4709元，並以該合約第21條為據，聲請中華民國仲裁協會仲
    裁並作成系爭仲裁判斷，命上訴人與乙○○應連帶給付被上
    訴人2850萬元及遲延利息，暨負擔仲裁費用50％等情，有卷
    附系爭仲裁判斷、系爭合約可憑（見原審卷第17至56頁），
    並為兩造所不爭執，堪信為真。
四、按仲裁協議不成立，當事人得對於他方提起撤銷仲裁判斷之
    訴，仲裁法第40條第1項第2款定有明文。準此，本院首應審
    究者為系爭合約是否成立？茲論述如下：
(一)、按當事人主張有利於己之事實者，就其事實有舉證之責任，
    民事訴訟法第277條前段定有明文。又，當事人若已承認私
    文書上之印文為真正，僅否認係其本人所蓋時，則依舉證責
    任分配原則，應由為此爭執之當事人負舉證責任（最高法院
    95年度台上字第1786號判決意旨參照）。是以，本件上訴人
    既自陳系爭合約內「甲○○」之印文為真正，僅主張該印文
    係遭乙○○所盜蓋（見本院卷第227頁），則上訴人自應就
    其印文係遭乙○○盜蓋於系爭合約乙節，負舉證之責。
(二)、經查：
    1.上訴人所有坐落台北市○○區○○段2小段609地號土地（
      下稱系爭609地號土地），因欲興建地上7層、地下4樓之
      建物，乃於88年3月26日申請建築執照（即88建字第121號
      ），並由上訴人、乙○○、展勝建設股份有限公司（下稱
      展勝公司）擔任起造人；嗣因展勝公司無法承造該7樓建
      物，於同年5月12日申請變更起造人為上訴人、乙○○、
      被上訴人等情，有卷附變更起造人申請書、建造執照申請
      書（含起造人名冊）可參（見原審卷(一)第96至101頁）；
      且該7樓建物設計人張大華建築師於另案（即上訴人以乙
      ○○、被上訴人法定代理人丙○○〈下稱丙○○〉偽造系
      爭合約為由，提起偽造文書等刑事告訴案件）偵查中，亦
      證述上訴人確實委託其於前開土地內，設計住宅大樓（見
      原審卷(一)第185頁台灣板橋地方法院檢察署〈下稱板橋地
      檢署〉93年度偵續字第161號不起訴處分書）乙事以觀，
      可見上訴人於系爭609地號土地內，本即有興建7樓建物之
      計畫。
    2.又系爭609地號土地因欲興建7樓建物，且為配合建物設計
      ，需辦理土地分割事宜，上訴人於86年7月間，自行將土
      地所有權狀原本交付予乙○○，且由乙○○於同年11月4
      日憑該土地所有權狀，辦理將系爭609地號土地分割為609
      、609-4、609-5等3筆地號土地等情，有卷附土地登記申
      請書可稽（見原審卷(一)第94至95頁），益徵上訴人早有於
      系爭609地號土地內，興建7樓建物之意甚明。
    3.另因系爭609地號土地面臨8米道路（即臨延平北路端及臨
      民族西路303巷端）部分，尚有違章建築物存在，故被上
      訴人因承接展勝公司興建該7樓建物之工程，乃就承建工
      程款（含稅計1億0537萬1495元）、前開違章拆除代墊借
      款（即850萬元）、及承建雙方之權利義務規範事項，與
      上訴人、乙○○、展勝公司簽訂系爭合約，上訴人並以前
      開609、609-4、609-5等3筆地號土地之所有權狀，交付予
      被上訴人，作為履行系爭合約之擔保等情，此觀系爭合約
      第5條及第7條約定自明（見原審卷(一)第39至41頁）。若上
      訴人並未與被上訴人有簽訂系爭合約之合意，則其豈會將
      前開609、609-4、609-5等3筆地號土地之所有權狀交付予
      被上訴人，憑以作為系爭合約之履約擔保？足徵上訴人顯
      有與被上訴人達成合意而簽訂系爭合約至明。
    4.再審酌上訴人前曾以其並未簽訂系爭合約，丙○○無權而
      持有前開609、609-4、609-5等3筆地號土地所有權狀為由
      ，提起返還前開土地所有權狀訴訟（即台灣板橋地方法院
      91年度重訴字第679號返還土地所有權狀事件，下稱前案
      返還所有權狀訴訟），業經法院以上訴人係本於系爭合約
      之約定，而將前開土地所有權狀正本交予被上訴人作為系
      爭合約之履約擔保，丙○○係基於被上訴人公司負責人地
      位，為被上訴人而持有前開土地所有權狀，並非無權持有
      前開土地所有權狀為由，判決上訴人敗訴確定在案等情，
      此有卷附台灣板橋地方法院91年度重訴字第679號民事判
      決、本院92年度重上字第159號民事判決及民事裁定可憑
      （見原審卷(一)第159至177頁），並經本院調閱該案卷宗核
      閱屬實（見本院卷第179頁）；可徵系爭合約既係本於上
      訴人之意而簽訂，則其印文自無可能遭他人盜蓋。
    5.況上訴人於提起前案返還所有權狀訴訟時，另以其並未簽
      訂系爭合約，其印文係遭乙○○盜蓋，而丙○○無故不返
      還其前開土地所有權狀，認乙○○、丙○○涉有偽造文書
      罪嫌，向板橋地檢署提起刑事告訴，經該署檢察官以上訴
      人印文並未遭盜用，係其同意而簽訂系爭合約，故將乙○
      ○、丙○○予以不起訴處分確定（下稱偵查案件）等情，
      亦有卷附該署91年度偵字第16206號不起訴處分書及93年
      度偵續字第161號不起訴處分書足憑（見原審卷(一)第178
      至189頁），並為上訴人所不爭執（見本院卷第218頁反面
      ），益徵系爭合約內之上訴人印文，顯無遭人盜蓋之情形
      已明。
    6.復參酌系爭609地號土地嗣因故而無法興建7樓建物時，上
      訴人經由陳武成之仲介，與訴外人九霸公司達成前開土地
      買賣之協議；且於協議中約定，九霸公司必須將買賣價金
      中之1450萬元（含借款打通路口違章建築850萬元在內）
      給付予被上訴人（作為土地買賣價金之一部分）等情，有
      卷附土地買賣契約書（草約）暨工程項目支出明細表可參
      （見原審卷(一)第150至152頁），且經證人陳武成於前案返
      還所有權狀訴訟中證述明確（見原審卷(一)第145頁），並
      經本院調閱前案訴訟卷宗核閱無訛（見本院卷第179頁）
      ；而前開土地買賣契約書草約內容（含工程項目支出明細
      表），係經上訴人之委任人黃淡松確認乙情，業經證人黃
      淡松於原審證述屬實（見原審卷(一)第250頁）；觀諸前開
      土地買賣契約書草約第2條第(三)項及工程項目支付明細表
      所示，九霸公司（即承買人）須給付被上訴人之1450萬元
      ，係包含借款打通路口違章建築850萬元在內（見原審卷
      (一)第151頁）；核與系爭合約第7條第2項約定，被上訴人
      同意代墊850萬元借予上訴人用於8米道路兩端違章拆遷戶
      款項金額相符（見原審卷(一)第40頁）；若上訴人並未簽訂
      系爭合約，則其豈會於前開土地買賣契約書草約中，特別
      約明承買人九霸公司需給付含借款打通路口違章建築850
      萬元在內之1450萬元予被上訴人，並視為支付土地買賣價
      金一部分（見原審卷(一)第150頁）？由此益徵，上訴人自
      有與被上訴人達成合意而簽訂系爭合約至明。
(三)、上訴人雖主張：伊於88年5月27日至同年月31日因病住院中
    ，自無可能於同年月28日在系爭合約內用印，足見伊印文係
    遭盜蓋云云。惟查：
    1.按當事人互相表示意思一致者，無論其為明示或默示，契
      約即為成立，民法第153條第1項定有明文。又，契約固須
      當事人互相表示意思一致始能成立，但所謂互相表示意思
      一致，並不限於當事人間直接為之，其由第三人為媒介而
      將各方互為之意思表示從中傳達因而獲致意思表示之一致
      者，仍不得謂契約並未成立（最高法院68年台上字第1504
      號判例意旨參照）。
    2.系爭合約並非由契約當事人同時地用印完成簽約事宜，而
      係由被上訴人先用印，再交由乙○○、展勝公司用印後，
      最後才由上訴人用印而完成簽約等情，業經展勝公司負責
      人陳棟樑（下稱陳棟樑）於前開偵查案件中證述綦詳（見
      原審卷(一)第185頁不起訴處分書）；而展勝公司與上訴人
      、乙○○同為系爭合約之一造（即甲方，見原審卷(一)第38
      頁），並與上訴人、乙○○對被上訴人負相同之契約責任
      ，則陳棟樑所為之證言，自無可能偏頗被上訴人應屬可採
      ；再參酌上訴人於88年5月27日至同年月31日，係因臉部
      蜂窩組織炎至財團法人國泰綜合醫院住院，並施以抗生素
      治療乙節，業經該院於偵查案件中函覆可稽（見原審卷(一)
      第188頁不起訴處分書），可見上訴人雖於88年5月27日至
      同年月31日住院中，但其意識清楚仍屬有行為能力之人，
      並不因住院而不得為用印之行為。
    3.準此以觀，系爭合約雖非由契約當事人同時地用印完成簽
      約事宜，而係以輪簽之方式完成簽約乙事，惟上訴人與被
      上訴人間既已達成簽訂系爭合約之合意，則該合約於兩造
      達成合意時即已成立，縱兩造未於同時地用印，對於系爭
      合約業已成立仍不生影響；且上訴人於簽約日雖在住院中
      ，但其意識清楚並無不得用印之情，亦不得僅因上訴人於
      簽約日在住院中，即可謂系爭合約內其印文係遭盜蓋。故
      上訴人主張：伊於88年5月27日至同年月31日因病住院中
      ，自無可能於同年月28日在系爭合約內用印，足見伊印文
      係遭盜蓋云云，並無可取。
(四)、上訴人再主張：依系爭合約第7條第2項固約定，被上訴人代
    墊違章建築拆遷費850萬元，其卻於簽約前之88年4月13日即
    交付乙○○400萬元，另於簽約日即同年5月28日，再交付乙
    ○○450萬元，可見系爭合約係屬偽造云云，固據提出收據
    、支票為證（見原審卷(二)第368至370頁）。惟查：
    1.系爭合約固記載簽約日為88年5月28日，惟系爭609地號土
      地因面臨8米道路有違章建物必須拆遷，始得進行7樓建物
      之興建，故展勝公司於88年4月15日即委由被上訴人，進
      行整地作業等情，有卷附開工查報表可參（見原審卷(一)第
      102頁）；是以，被上訴人於88年4月15日動工前之2日即
      同年月13日，先行交付代墊款850萬元中之400萬元，另於
      簽約日再交付450萬元，核與常情並無違背，自不得僅憑
      被上訴人同意代墊款850萬元，先行於簽約日前之88年4月
      13日交付400萬元予乙○○，即謂系爭合約係遭偽造。
    2.況若系爭合約係遭偽造，上訴人怎會於日後與九霸公司簽
      訂土地買賣契約書草約時，特別約明九霸公司必須將買賣
      價金中之1450萬元（含借款打通路口違章建築850萬元）
      支付予被上訴人（見原審卷(一)第150頁草約、第151頁工程
      項目支出明細表）？故上訴人以被上訴人於系爭合約簽訂
      前之88年4月13日，即交付乙○○400萬元，另於簽約日即
      同年5月28日，再交付乙○○450萬元為由，主張系爭合約
      係屬偽造云云，仍無可取。
(五)、上訴人又主張：兩造曾於92年12月間簽訂協議書，關於系爭
    609地號土地所衍生之債權債務關係，要與伊無涉，可知系
    爭合約並非真實云云，固據提出協議書為證（見本院卷第65
    頁）。然查，依前開協議書記載：「立協議書人錫壹有限公
    司、樹達營造有限公司（指被上訴人）、陳武成、乙○○、
    甲○○（指上訴人）五方同意，關於樹達營造有限公司與乙
    ○○及甲○○間因大同區○○段○○段609等地號土地債權債
    務爭議，由錫壹有限公司及陳武成與樹達營造有限公司及乙
    ○○協商解決，俟同段609-2、609-3等2筆土地錫壹有限公
    司及甲○○買賣成交後，由錫壹有限公司及陳武成承擔，概
    與甲○○無關。．．．」以觀（見本院卷第65頁），僅係協
    議錫壹有限公司向上訴人購買同段609-2、609-3地號土地後
    ，上訴人因系爭609地號土地與被上訴人、乙○○間所生之
    債權債務關係，即由錫壹有限公司及陳武成承擔而已，並未
    論及系爭合約真偽乙事，亦難僅憑前開協議即謂系爭合約並
    非真實。故上訴人主張：兩造曾於92年12月間簽訂協議書，
    關於系爭609地號土地所衍生之債權債務關係，要與伊無涉
    ，可知系爭合約並非真實云云，亦無可取。
(六)、上訴人另又主張：乙○○於89年1月19日始將印章交回予伊
    ，可見系爭合約伊印文係遭其盜蓋云云，固據提出字據為證
    （見原審卷(一)第93頁）。惟查：
    1.承上所述，上訴人與九霸公司簽訂前開土地買賣契約書草
      約時，既已約定九霸公司必須將買賣價金中之1450萬元支
      付予被上訴人；且上訴人依系爭合約第7條第2項約定，將
      系爭609、609-4、609-5等3筆地號土地所有權交付予被上
      訴人，憑以作為系爭合約之履約擔保等情以觀，若系爭合
      約之上訴人印文係遭盜蓋，上訴人即無依約履行之義務，
      則其怎會依約將土地所有權狀交付被上訴人，藉以作為履
      約之擔保；且日後出售前開土地予九霸公司時，竟又與九
      霸公司於土地買賣契約書草約中，特別約定九霸公司必須
      將買賣價金中之1450萬元支付予被上訴人？此顯於常理有
      悖。
    2.況乙○○自86年間因申請建照執照為上訴人代刻之印章，
      至89年1月19日止，期間長達約3年之久，上訴人是否曾取
      回再交付乙○○做其他用途，或委由乙○○保管，自前開
      字據意旨均無從得知（見原審卷(一)第93頁），要難僅憑乙
      ○○於系爭合約簽約後之89年1月19日，始將印章交回予
      上訴人，即可驟認系爭合約內上訴人之印文，係遭乙○○
      盜蓋。故上訴人主張：乙○○於系爭合約簽約後之89年1
      月19日始將印章交回予伊，可見系爭合約伊印文係遭其盜
      蓋云云，仍無可採。
(七)、上訴人雖再主張：縱伊有簽訂系爭合約，但仍無與被上訴人
    達成系爭仲裁之協議云云。然查：
    1.按解釋契約，固須探求當事人立約時之真意，不能拘泥於
      契約之文字，但契約文字業已表示當事人真意，無須別事
      探求者，即不得反捨契約文字而更為曲解（最高法院17年
      上字第1118號判例意旨參照）。
    2.如前所陳，上訴人既有簽訂系爭合約，則兩造於契約中業
      已明訂因該合約而生爭議時，即提請仲裁，此觀系爭合約
      第21條即明（見原審卷(一)第51頁），故兩造自應受該仲裁
      協議之拘束至明。是上訴人主張：縱伊有簽訂系爭合約，
      但仍無與被上訴人達成系爭仲裁之協議云云，仍無可採。
(八)、綜上，系爭合約既屬有效成立，則系爭合約第21條仲裁協議
    要屬成立至明；故被上訴人依兩造合意之系爭合約第21條仲
    裁協議，聲請中華民國仲裁協會仲裁，並經該會作成系爭仲
    裁判斷，於法自屬有據。故上訴人主張：系爭合約內伊印文
    係遭盜蓋，故系爭合約係不成立，是系爭合約第21條仲裁協
    議之約定為不成立云云，自無可採。
(九)、另被上訴人雖於91年7月30日以上訴人、乙○○、展勝公司
    違反系爭合約為由，終止系爭合約（見原審卷(一)第105頁律
    師函）；惟契約終止無溯及效力，僅使契約效力向將來消滅
    而已。終止前之契約關係仍然有效存在，故契約終止前之履
    約爭議，仍屬契約有效期間內之履約爭議。準此，被上訴人
    就系爭契約終止前兩造對於履行契約所發生之爭議，於合約
    終止後提付仲裁，並無逾越仲裁協議之範圍（最高法院92年
    台上字第405號判決意旨參照），附此陳明。
五、從而，上訴人主張兩造間仲裁協議不成立，依仲裁法第40條
    第1項第2款規定，訴請撤銷系爭仲裁判斷，為無理由，不應
    准許。原審為上訴人敗訴之判決，於法並無不合。上訴意旨
    仍執前詞指摘原判決不當，求予廢棄改判，為無理由，應予
    駁回。
六、本件事證已臻明確，兩造其餘之攻擊或防禦方法，經本院審
    酌後均認與本件之結論無涉，茲不再一一論列，併予敘明。
七、據上論結，本件上訴為無理由，依民事訴訟法第449條第1項
    、第78條，判決如主文。
中    華    民    國    98    年    1    月    13      日
                    民事第十三庭
                        審判長法  官 黃騰耀
                              法  官 陳姿岑
                              法  官 楊絮雲
正本係照原本作成。
如不服本判決，應於收受送達後20日內向本院提出上訴書狀，其
未表明上訴理由者，應於提出上訴後20日內向本院補提理由書狀
（均須按他造當事人之人數附繕本）上訴時應提出委任律師或具
有律師資格之人之委任狀；委任有律師資格者，另應附具律師資
格證書及釋明委任人與受任人有民事訴訟法第466條之1第1項但
書或第2項（詳附註）所定關係之釋明文書影本。
中    華    民    國    98    年    1     月    13    日
                              書記官 李華安
附註：
民事訴訟法第466條之1（第1項、第2項）：
對於第二審判決上訴，上訴人應委任律師為訴訟代理人。但上訴
人或其他法定代理人具有律師資格者，不在此限。
上訴人之配偶、三親等內之血親、二親等內之姻親，或上訴人為
法人、中央或地方機關時，其所屬專任人員具有律師資格並經法
院認為適當者，亦得為第三審訴訟代理人。


司法院資訊處製作；財團法人民間司法改革基金會備份。
